臺灣桃園地方法院交通事件裁定　　　　　　　　　　　九十一年度交聲字第九七號
　　異　議　人
　　即受處分人　甲○○
右列受處分人因違反道路交通管理處罰條例案件，對於交通部公路局新竹監理所桃園
監理站中華民國九十一年二月四日桃監裁五字第駕裁五二—ＡＷ0000000號違
反道路交通管理事件裁決書所為之處分（原處分案號：臺北市政府警察局舉發違反道
路交通管理事件通知單北市警交大字第ＡＷ0000000號），聲明異議，本院裁
定如左：
    主  文
異議駁回。
    理  由
一、聲請意旨略以：裁決機關以異議人甲○○於民國九十年十二月七日駕駛ＬＡ—八
    四四一號自用小客車行駛於臺北市○○路○段與石牌路一段路口處，行駛於機車
    專用道上，當場為員警拍照舉發，並移由裁決機關依道路交通管理處罰條例第四
    十五條第一項第四款、第六十三條第一項規定，裁處異議人罰鍰新台幣（下同）
    九百元，並記違規點數一點。惟經異議人檢閱舉發照片及回想當日情況後，認為
    異議人並無爭道行駛之動機，不僅對臺北市政府將機車專用道設置於快車道中間
    的作法感到懷疑，亦對所謂機車專用道之法源依據感到懷疑。嗣經異議人向臺北
    市政府警察局提出申訴，該局援引道路交通標誌標線號誌設置規則第一百七十四
    條回覆，惟同規則第一百七十四條之一規定：「機車優先車道標線，用以指示機
    器腳踏車優先行使之車道，其他車種除起步、準備停車、臨時停車或轉向外，不
    得跨越或占用行使。」故異議人認為該規則第一百七十四條之一乃同規則第一百
    七十四條之除外條款，而依照片顯示，異議人於員警拍照舉發當時，已打右轉方
    向燈且踩煞車，顯示異議人當時意欲右轉，故異議人之行為應屬前開除外條款不
    罰之列，為此聲明異議云云。
二、按駕駛人駕駛車輛應遵守道路交通標誌、標線、號誌之指示；又車種專用車道標
    線，用以指示僅限於某車種行駛之專用車道，其他車種及行人不得進入，道路交
    通管理處罰條例第四條第一項及道路交通標誌、標線、號誌設置規則第一百七十
    四條分別定有明文。再按道路交通管理處罰條例第四十五條第一項第四款規定：
    汽車駕駛人，爭道行駛有左列情形之一者，第四款即指在多車道不依規定駕車者
    ，處新臺幣（下同）六百元以上一千八百元以下罰鍰；並依同條例第六十三條第
    一項第一款規定，記違規點數一點，道路交通管理處罰條例第四十五條第一項第
    四款、第六十三條第一項第一款分別定有明文。
三、本件裁決機關以異議人甲○○有前揭行駛於機車專用道之行為，遂依上開法條之
    規定裁罰異議人。異議人雖於本院調查中陳稱：其不知該路段之快車道中間設有
    機車專用道，一般人認定內線車道是快車道，而機車是行駛在靠右之慢車道上，
    其當時準備右轉石牌路，故有打右轉方向燈，其根本不知何時行駛在該機車專用
    道上，其並無爭道行駛之意圖云云。經查：
（一）核之卷附舉發照片，異議人所駕之ＬＡ—八四四一號自用小客車行駛之車道路
      面，劃有「機車專用」標線，顯示為機車專用道；而前開車輛後端則顯示煞車
      燈及右轉方向燈，顯見異議人當時正在行進中，且其所駕車輛當時確實行駛在
      畫有「機車專用」標線車道上行駛並無疑義，此有舉發照片乙幀在卷可稽。
（二）有關道路交通管理之實際標誌、標線、管制方法、手段，乃行政機關依其職權
      所為裁量之行政措施或處分，且行政主管機關對於道路交通標線之決定，乃係
      基於全體交通動線順暢、安全、調節之整體必要，經周詳規劃後依職權所為之
      裁量，則前開行政措施或處分，除有重大、明顯瑕疵或其他違法情形外，尚非
      本院所得任意指摘或變更，本件異議人被照相舉發之處確係行駛於多車道中之
      機車專用道，路面上有明顯之「機車專用」標示，該機車專用道之右側即最外
      側車道為右轉車專用道，外側第二車道則係機車專用道，以便最外側之車輛右
      轉石牌路，俾避免右轉車輛影響到直行於機車專用道上之機車，且機車專用道
      前端繪設行車導引線、指向線等設施，於該路段前方即承德路六段轉入七段約
      五十公尺處左側（如卷附照片一）、二百公尺處右側（如卷附照片三）二處，
      各設有大型車道指引標誌牌一面，預告車道行進方向及機車專用道等事項明確
      ，俾使汽車駕駛人事先注意並預作反應等情，業據證人即照相舉發之臺北市政
      府警察局北投分局石牌派出所警員王志豐於本院審理時證述無訛，並有前開舉
      發相片一幀及證人王志豐警員當庭提出之照片九幀在卷可憑。
（三）次就前開規則第一百七十四條之一規定觀之，其他車種除起步、準備停車、臨
      時停車或轉向外，不得跨越或占用機車專用道行駛，核異議人既有閃起右轉方
      向燈之行為，此為其欲右轉之表示，然前開路段之最外側車道既為右轉車專用
      道，則欲右轉石牌路之車輛，自均應依規定行駛最外側車道始得右轉，除此之
      外，行駛於其他車道上之車輛自不得在該路段恣意右轉石牌路，此乃為維持直
      行及右轉車輛行車順暢，減少事故發生所必要之設計。是縱異議人斯時係欲右
      轉，惟其既未在最外側之右轉車道上行駛，其自不得自其他車道上逕行右轉，
      其行為當不合於前開規則第一百七十四條之一所設為轉向而占用行駛機車專用
      道之例外規定。
（四）末按人民違反法律上之義務而應受行政罰之行為，法律無特別規定時，雖不以
      出於故意為必要，仍須以過失為其責任條件。但應受行政罰之行為，僅須違反
      禁止規定或作為義務，而不以發生損害或危險為其要件者，推定為有過失，於
      行為人不能舉證證明自己無過失時，即應受處罰，大法官會議解釋第二百七十
      五號解釋意旨可供參照。查前開規定乃以行為人有違反禁止規定時，即予以處
      罰，則異議人之行為於其遭舉發時即推定為有過失，且其駕車行駛於該路段，
      自應注意該路段設置之標線、標誌及號誌規定，並依規定行駛，竟疏未注意，
      而貿然行駛於機車專用道上，業經本院為前揭認定，是其行為應屬有過失，自
      不得以其所辯不知該處設有機車專用道，並無爭道行駛之故意云云卸免其責。
（五）綜上所述，前開路段之最外側車道為右轉車專用道，專供右轉石牌路之車輛行
      駛，外側第二車道則係機車專用道，用以避免右轉之車輛影響到機車專用道直
      行之機車，俾保護機車駕駛人用路之權利及安全，機車專用道除路面有明顯之
      「機車專用」標示外，於前端並繪設行車導引線、指向線等設施，且於前方尚
      設有大型車道指引標誌牌二面，指示前方為機車專用道，至為明確，顯見主管
      機關對於本件機車專用道之設置，並無重大、明顯瑕疵或其他違法或不合理之
      情事，異議人前開指摘本件機車專用道之標示不清及不合理云云，自無足採。
      縱如異議人所述，其乃第一次行駛該路段，並不熟悉云云，惟汽車駕駛人於汽
      車行駛時，應遵守道路交通標誌、標線、號誌之指示，是異議人前揭所辯亦不
      足取。故本件異議人駕駛自用小客車在多車道路段，行駛於機車專用道，違反
      前揭道路交通管理處罰條例第四十五條第四款之規定，事證明確，原處分機關
      據以援引首揭規定，依法裁處罰鍰並記違規點數一點，洵無不當。本件聲明異
      議為無理由，應予駁回。
據上論斷，應依道路交通管理處罰條例第八十七條第二項、道路交通案件處理辦法第
十九條，裁定如主文。
中      華      民      國      九十一    年      六     月     四     日
                                臺灣桃園地方法院交通法庭
                法  官   胡  芷  瑜
右正本證明與原本無異。
如不服本裁定，應於裁定送達後五日內向本院提出抗告狀。
                                        書記官   劉  晨  輝
中      華      民      國      九十一    年      六     月    十七    日
